【裁判字號】    97,台上,3608
【裁判日期】    970731
【裁判案由】    常業詐欺
【裁判全文】
最高法院刑事判決            九十七年度台上字第三六０八號
上  訴  人  甲○○
選任辯護人  陳鴻飛律師
上  訴  人  乙○○（原名何黃華）
                    通訊處：台北郵政26－82號信箱
選任辯護人  辛  武律師
上列上訴人等因常業詐欺案件，不服台灣高等法院中華民國九十
四年一月二十七日第二審判決（九十三年度上訴字第一０００號
，起訴案號：台灣板橋地方法院檢察署九十一年度偵字第一一九
六０號、九十二年度偵字第五二八一號），提起上訴，本院判決
如下：
    主  文
原判決關於甲○○、乙○○部分撤銷，發回台灣高等法院。
    理  由
本件原判決撤銷第一審關於上訴人甲○○、乙○○部分之科刑判
決，改判依修正前刑法牽連犯、常業犯之規定，論甲○○、乙○
○以共同意圖為自己不法之所有，以詐術使人將本人之物交付為
常業罪，各處有期徒刑一年六月、一年二月，固非無見。
惟按：(一)、民國九十二年二月六日修正公布，同年九月一日施行
之刑事訴訟法第二百八十七條之二規定：「法院就被告本人之案
件調查共同被告時，該共同被告準用有關人證之規定。」又同法
施行法第七條之三規定：「中華民國九十二年一月十四日修正通
過之刑事訴訟法施行前，已繫屬於各級法院之案件，其以後之訴
訟程序，應依修正刑事訴訟法終結之。但修正刑事訴訟法施行前
已依法定程序進行之訴訟程序，其效力不受影響。」惟司法院釋
字第五八二號解釋理由謂：「為確保被告對證人之詰問權，證人
（含共同被告及其他具證人適格之人）於審判中，應依人證之法
定程序，到場具結陳述，並接受被告之詰問，其陳述始得作為認
定被告犯罪事實之判斷依據。」「被告以外之人（含證人、共同
被告等）於審判外之陳述，依法律特別規定得作為證據者（刑事
訴訟法第一百五十九條第一項參照），除客觀上不能受詰問者外
，於審判中，仍應依法踐行詰問程序。」然因其解釋之效力及適
用範圍等，產生疑義，經本院聲請補充解釋，同院經衡酌法安定
性之維持與被告基本權利之保障，作成釋字第五九二號解釋揭示
：「本院釋字第五八二號解釋公布（九十三年七月二十三日）前
，已繫屬於各級法院之刑事案件，該號解釋之適用，應以個案事
實認定涉及以共同被告之陳述，作為其他共同被告論罪之證據者
為限。」「現行刑事訴訟法施行法第七條之三但書相關部分，…
…非本院釋字第五八二號解釋之對象」等旨（見同院釋字第五九
二號解釋文後段、解釋理由書第五段）。基上解釋，縱於九十三
年七月二十三日前已繫屬於各級法院之刑事案件，而其審理跨越
新舊刑事訴訟法領域者，如其個案事實係以具證人適格之共同被
告之陳述，作為論罪之證據者，自仍有釋字第五八二號解釋之適
用。僅於共同被告以外之其他具證人適格之人所為陳述，如事實
審法院於修正刑事訴訟法施行（九十二年九月一日）前，已依法
定程序調查者，本諸舊程序用舊法，新程序始用新法之一般法則
，已依法踐行之訴訟程序（包含相關證據法則之適用），其效力
不受影響而已。從而，除當事人捨棄詰問或客觀上有不能受詰問
之情形者外，法院就被告本人之案件對其他共同被告或與被告有
共犯關係之人為調查，即應依人證之調查程序傳喚該共同被告或
共犯到場，命其立於證人之地位而為陳述，並接受被告之詰問，
以確保被告之詰問權，並藉以發現實體真實，否則，如僅提示該
共同被告或共犯未經詰問之審判外陳述筆錄或告以要旨，被告之
詰問權即無從行使，無異剝奪被告之權利，且有害於實體真實之
發現，其所踐行之調查程序，自難謂為適法。本件雖係於九十三
年七月二十三日前已繫屬於事實審法院之案件，然原判決認定甲
○○有其事實欄所載之常業詐欺等犯行，係以共同被告乙○○於
法務部調查局台北縣調查站（下稱調查局）調查時及第一審偵、
審中不利於甲○○之陳述，資為論處甲○○罪刑之證據之一（見
原判決第五、九頁，理由一之(三)、(八)），依前揭說明，自仍有上
開釋字第五八二號解釋之適用。共同被告乙○○於第一審及原審
審理中均未經以證人身分作證，且當事人並未捨棄詰問或客觀上
有不能受詰問之情形，原審乃未依前述規定適用人證之調查程序
，俾使之立於證人之地位而為陳述，致甲○○不能行使詰問權，
其所踐行之訴訟程序及採證均難謂適法。(二)、被害人、告訴人均
係被告以外之人，其在偵查、審理中所為被害經過之陳述，仍應
居於證人之地位，依法具結，以擔保其供述之信用性與憑信性。
倘未行具結，按諸刑事訴訟法第一百五十八條之三之規定，不得
作為證據。原判決引用告訴人丙○○、戊○○於偵查、審理中所
指訴遭上訴人等以多層次傳銷制度詐騙被害經過之情節，資為上
訴人等犯罪之重要證據（見原判決第五、七頁，理由一之(三)、(六)
），然檢察官偵查或法院審理時，均未命告訴人丙○○、戊○○
居於證人之地位具結，以擔保其等證言之真實性，其等證言應無
證據能力。原判決逕採為判決之基礎，自屬違背證據法則。(三)、
科刑判決書對於構成犯罪之事實，應詳加認定，並敘明其所憑之
證據及論斷之理由，方足以資論罪科刑。原判決犯罪事實認定上
訴人等及羅郁雯（已經原審判處罪刑，並宣告緩刑確定）共同以
多層次傳銷制度，使告訴人丙○○、己○○、丁○○、戊○○等
人陷於錯誤，估計招募會員約有三千三百餘單位，詐得款項約新
台幣（下同）二千餘萬元等情。然卷查告訴人丙○○於原審指稱
：我共繳二十三萬三千一百元，甲○○尚欠該數額等語；告訴人
己○○於原審陳述：我本身繳十三萬多元，我的下線總共被騙六
百多萬元，被告要賠償我損失約五百萬元等情；告訴人戊○○於
原審指訴：「我是己○○的下線，己○○找我加入……我損失約
數十萬元」（見原審卷第九十六頁）。告訴人丁○○於偵查中證
稱「透過朋友介紹投資五口共三萬一千五百元」（見發查字第六
五號偵查卷第二十頁）等各語。依告訴人己○○等人所指訴之情
節觀之，其等被害金額並未達原判決所認定之二千餘萬元。則本
件是否尚有其他被害人？其被害金額若干？均未臻明瞭。再本件
其他被害人如何受騙，是否經由告訴人己○○等人交付金錢？上
訴人等是否利用告訴人己○○等人犯罪而為間接正犯？亦未據調
查說明，遽行判決，均有理由不備之違法。以上或係上訴意旨所
指摘，或為本院得依職權調查之事項；又因第三審法院應以第二
審判決所確認之事實為判決基礎，刑事訴訟法第三百九十四條第
一項前段定有明文，原判決上述之違背法令，影響於事實之確定
，本院無可據以為裁判。應認原判決關於甲○○、乙○○部分有
撤銷發回更審之原因。
據上論結，應依刑事訴訟法第三百九十七條、第四百零一條，判
決如主文。
中    華    民    國  九十七  年    七    月  三十一  日
                      最高法院刑事第十庭
                          審判長法官  邵  燕  玲
                                法官  李  伯  道
                                法官  孫  增  同
                                法官  吳      燦
                                法官  李  英  勇
      本件正本證明與原本無異
                                      書  記  官
中    華    民    國  九十七  年    八    月    五    日
                                                    Ｍ


司法院資訊處製作；財團法人民間司法改革基金會備份。
